【裁判字號】    99,交聲,2119
【裁判日期】    990525
【裁判案由】    聲明異議
【裁判全文】
臺灣臺中地方法院交通事件裁定    99年度交聲字第2119號
原處分機關  交通部公路總局臺中區監理所
異  議  人
即受處分人  甲○○
上列受處分人因違反道路交通管理處罰條例案件，對於交通部公
路總局臺中區監理所於民國99年4月27日所為之處分（中監違字
第裁60-GD0000000號裁決書），聲明異議，本院裁定如下：
    主    文
原處分關於裁處罰鍰新臺幣肆萬玖仟伍佰元，及吊扣駕駛執照拾
貳個月部分均撤銷。
前項罰鍰撤銷部分，甲○○不罰。
甲○○自用小客車駕駛人駕駛汽車，經測定酒精濃度超過規定標
準，吊扣小型車普通駕駛執照拾貳個月。
    理    由
一、原處分機關略以：異議人即受處分人（以下簡稱受處分人）
    甲○○駕駛車牌號碼2891-SL號自用小客車，於民國（下同
    ）96年10月28日0時15分許，在臺中市○○路○段、文昌東一
    街口處，因「酒後駕車酒測值0.59mg/L（禁駛）」違規（移
    送書誤載為「酒後駕車酒測酒0.59mg/L（禁駛）、），經臺
    中市警察局交通警察隊依違反道路交通管理條例第35條第1
    項第1款舉發（移送書漏載「第1款」）。按刑事訴訟法所規
    定之緩起訴處分乃附條件之不起訴處分，本質上為不起訴處
    分之一種，此觀該法第256條之規定自明；至檢察官為緩起
    訴處分時，依刑事訴訟法第253條之2第1項規定，徵得被告
    之同意，對被告所為之指示及課予之負擔，乃屬一種特殊之
    處遇措施，並非刑罰，故刑事案件經檢察官為緩起訴處分確
    定後，應視同不起訴處分確定。則依行政罰法第26條第2項
    規定，自得依違反行政法上義務規定裁處。再者，道路交通
    安全規則第61條對於申請汽車駛執照考驗者之經歷有明文規
    定，即擬取得高一級車類駕駛執照者均須領有較低一級車類
    駕駛執照相關期間之經歷，方具報考高一級車類駕駛執照之
    資格，故民眾已具備較低等級車類駕駛資格後，當取得高一
    級車類駕駛資格時，基於一人一照之原則，其換發較高一級
    車類駕駛執照後，因其具備較低等級車類駕駛資格，故規定
    准其駕駛較低等級車類之車輛。同規則第53條復就汽車駕駛
    執照區分為小型車、大貨車、大客車、聯結車、輕型機車及
    重型機車駕駛執照等，並於小型車以上再區分普通及職業部
    分，惟其係應我國車輛分類所為之區分，各類駕駛執照應考
    資格雖有不同之經歷需求，但其考驗及格，獲准駕車行駛道
    路之權利則為一致，亦即經處吊扣或吊銷駕駛執照處分時，
    均無可持其他等級車種駕照再行駕車行駛於道路之權利。吊
    扣駕駛執照之目的，並非僅為處罰違反道路交通管理事件之
    行為人而已，尚有以暫時禁止行為人於道路上駕駛，以免其
    短期內再犯之用意，此亦為立法目的，是受處分人如經裁處
    吊扣駕駛執照，其所領用之各類駕駛執照，均應依法予以吊
    扣無誤。道路交通管理處罰條例相關規定，致須接受吊扣或
    吊銷駕駛執照處分者，意謂其違規行為對道路交通秩序之維
    持及道路交通安全已生較大之影響，故該條例吊扣其持有各
    級車類之駕駛執照，以限制其繼續駕車行駛道路之權利，其
    係屬駕駛行為之限制，並不因所持駕駛執照種類不同而有所
    差異。原處分機關遂於99年4月27日以中監違字第裁60-GD00
    00000號裁決書處罰鍰新台幣（下同）49,500元整，吊扣駕
    駛執照12個月，並應參加道安講習，逾期依裁決書處罰主文
    規定裁處等語。
二、受處分人則以：同案業經臺灣臺中地方法院檢察署檢察官以
    96年度偵字第26687號為緩起訴處分，並應向國庫支付50,00
    0元之緩起訴處分金，雖經該署檢察官依職權聲請再議，惟
    仍經臺灣高等法院臺中分院檢察署以96年度上職議字第6096
    號為駁回再議之處分確定。基於行政罰法第26條明定一事不
    二罰之原則，受處分人已受緩起訴處分並已繳納緩起訴處分
    金50,000元，依法不應再受行政裁罰。受處分人因開普小汽
    車，應扣普小駕照，受處分人持有大客車駕照，監理單位要
    扣駕照，是否扣普小駕照，為此聲明異議等語。
三、受處分人以一事不二罰為由，請求撤銷原處分關於罰鍰部分
    :
（一）按汽車駕駛人，駕駛汽車經測試檢定酒精濃度超過規定標
      準者，處新台幣15,000元以上60,000元以下罰鍰，並當場
      移置保管其車輛及吊扣其駕駛執照1年；因而肇事致人受
      傷者，並吊扣其駕駛執照2年；致人重傷或死亡者，吊銷
      其駕駛執照，並不得再考領。又汽車駕駛人飲用酒類或其
      他類似物後其吐氣所含酒精濃度超過每公升0.25毫克或血
      液中酒精濃度超過百分之0.05以上者，不得駕車，道路交
      通管理處罰條例第35條第1項第1款、道路交通安全規則第
      114條第2款雖有明定。惟一行為同時觸犯刑事法律及違反
      行政法上義務規定者，依刑事法律處罰之。但其行為應處
      以其他種類行政罰或得沒入之物而未經法院宣告沒收者，
      亦得裁處之，95年2月5日施行之行政罰法第26條第1項亦
      有明文，其目的在於避免行為人承受過度且重複之處罰，
      即一行為如果發生刑罰法律與行政秩序罰競合適用之關係
      時，基於一事不二罰之法理，經由立法程序確立以刑罰優
      先為原則，此觀諸該條立法理由明確揭示「一行為同時觸
      犯刑事法律及違反行政法上義務規定時，由於刑罰與行政
      罰同屬對不法行為之制裁，而刑罰之懲罰作用較強，故依
      刑事法律處罰，即足資警惕時，實無一事二罰再處行政罰
      之必要。且刑事法律處罰，由法院依法定程序為之，較符
      合正當法律程序，應予優先適用。但罰鍰以外之沒入或其
      他種類行政罰，因兼具維護公共秩序之作用，為達行政目
      的，行政機關仍得併予裁處，故為第一項但書規定」等語
      自明。前揭行政罰法中關於刑事法律處罰優先且不再處以
      行政秩序罰之目的，既係因行為人已接受刑罰而足資警惕
      ，並已發生懲罰之作用，無再使行為人陷於雙重處罰之不
      利益，則關於刑事法律處罰之範圍自應採取實質認定，凡
      刑事實體法或程序法中所規定客觀上剝奪行為人生命、自
      由、財產權利，主觀上亦因制裁之嚴厲性、痛苦性，其強
      度足以造成心理強制而間接達成矯正教化目的之處遇手段
      ，皆應納入其中，而不以形式上符合刑法第32條至第34條
      所定主刑及從刑種類者為限，始與前揭法律規範之意旨相
      符。法務部95年5月25日法律字第0950700393號函固指：
      行政罰法第26條第2項所稱「不起訴處分」包括「緩起訴
      處分」在內，惟刑事訴訟法第253條之1所指之緩起訴處分
      ，其內容、要件與依刑事訴訟法第252條所為之不起訴處
      分迥異，緩起訴處分為介於起訴、與微罪職權不起訴間之
      緩衝設計，倘檢察官為緩起訴處分時依刑事訴訟法第253
      條之2第1項規定課予被告一定之指示或負擔，該指示或負
      擔雖非刑罰，然實質上已造成行為人財產、自由、尊嚴等
      權利之不利影響，性質上可謂實質之制裁，且緩起訴制度
      雖以特別預防為優先考量，但在具體個案決定上，其實亦
      達到一般預防之作用及報應理念，基於一行為不二罰原則
      ，被告既已就其行為受到實質之制裁，自不應再因同一行
      為受到國家之處罰，是雖緩起訴處分之最終使被告免於受
      刑事訴追之效果與不起訴處分相同，但觀諸刑事訴訟法第
      253條之1第1項係於91年2月8日增訂，而行政罰法係於94
      年2月5日公布施行，制定在後之行政罰法第26條第2項，
      僅臚列「不起訴處分或無罪、免訴、不受理、不付審理之
      裁判確定者」，並未將「緩起訴處分」納入，應係立法者
      有意排除，而非法律疏漏。故檢察官為緩起訴處分時如已
      對被告課予指示及負擔，應視為被告已依刑事法律受到處
      罰，不得再處以行政罰鍰為宜。
（二）查本件受處分人甲○○駕駛車牌號碼2891-SL號自用小客
      車，於96年10月28日0時15分許，途經臺中市○○路○段、
      文昌東一街口處，因「酒後駕車酒測值0.59mg/l（禁駛）
      」之違規，為臺中市警察局交通警察隊直屬分隊依道路交
      通管理條例第35條第1項第1款規定，以中市警交字第GD00
      00000號舉發違反道路交通管理事件通知單舉發等情，固
      為受處分人所不爭執，並有臺中市警察局舉發違反道路交
      通管理事件通知單影本附卷可稽。惟受處分人因此一酒後
      駕車行為，同時觸犯刑法第185條之3之違背安全駕駛致交
      通危險罪，另經臺灣臺中地方法院檢察署檢察官於96年11
      月23日以96年度偵字第26687號為緩起訴處分確定（緩起
      訴期間為1年），受處分人並於97年2月25日向檢察官所指
      定之國庫支付緩起訴處分金5萬元，該緩起訴處分期間已
      於97年12月9日屆滿，亦有臺灣臺中地方法院檢察署96年
      度偵字第26687號緩起訴處分書、臺灣臺中地方法院檢察
      署99年5月12日中簡輝執規99執聲他1321字第039178號函
      、臺灣高等法院臺中分院檢察署96年度上職議字第6096號
      處分書、臺灣臺中地方法院檢察署自行收納款項統一收據
      等影本各1份在卷足憑。受處分人上開違反刑事法律禁止
      規範之犯罪行為，雖因檢察官採取緩起訴處分之替代性刑
      事處遇手段，而未將該案逕行起訴或聲請簡易判決處刑，
      致其後適用之刑事訴訟程序有所區別，但就受處分人負有
      包括支付一定金額予檢察官指定機構在內之義務觀察，如
      受處分人未在指定期間內確實履行義務，依刑事訴訟法第
      253條之3第1項第3款之規定，其將遭受撤銷緩起訴處分之
      不利益；反之，倘其確實遵守並履行各項緩起訴條件，除
      非合於刑事訴訟法第260條所定情形之1，即無再就同一案
      件遭受刑事訴追之虞。從而，受處分人既因上開緩起訴處
      分而剝奪其財產權，主觀上前揭金錢給付義務亦具有強制
      性、懲罰性，其雖不若易科罰金係以支付金錢作為自由刑
      之替代，惟經由緩起訴處分條件之履行，仍使受處分人免
      於遭檢察官發動起訴程序，具有替代刑罰之效果，廣義而
      言，應屬前揭所稱之實質刑事法律處罰，而有行政罰法第
      26條第1項一事不二罰規定之適用（參照台灣高等法院台
      中分院95年度交抗字第287、477、544號裁定意旨）。
（三）綜上所述，本件受處分人既因同一酒後駕車行為，另經臺
      灣臺中地方法院檢察署檢察官為緩起訴處分確定，受處分
      人並已於97年2月25日向檢察官所指定之國庫支付緩起訴
      處分金50,000元，揆諸前開說明，受處分人既已依刑事法
      律處罰之，基於一事不二罰原則，原處分機關自不得對同
      一行為再裁處罰鍰，是原處分機關就此未予詳查，據予裁
      罰，容有不合。
四、受處分人酒後駕駛自小客車違規，原處分機關卻吊扣其大客
    車普通駕駛執照，請求撤銷原處分關於吊扣駕照部分。經查
    ：
（一）復按道路交通管理處罰條例第68條業於94年12月14日修正
      ，並自95年3月1日施行，依修正前之道路交通管理處罰條
      例第68條規定：「汽車駕駛人，因違反本條例及道路交通
      安全規則之規定，受『吊扣或』吊銷駕駛執照處分時，『
      吊扣或』吊銷其持有各級車類之駕駛執照。」，而修正後
      之道路交通管理處罰條例第68條規定：「汽車駕駛人，因
      違反本條例及道路交通安全規則之規定，受吊銷駕駛執照
      處分時，吊銷其持有各級車類之駕駛執照。」，其立法理
      由略以：「原條文將違法或違規駕駛人所持有各級車輛之
      駕駛執照一併吊扣或吊銷失之過酷，影響人民工作及生活
      過鉅，爰修正之。」等語，此有立法院交通管理委員會94
      年10月50日臺立交字0942400153號函及其所附道路交通管
      理處罰條例第68條條文對照表在卷可稽（見本院卷附立法
      院公報第94卷第70期第136頁至第142頁）。是依通過之修
      正條文，係將道路交通管理處罰條例第68條原有條文中之
      「吊扣或」三字刪除，故受吊扣駕駛執照處分時，不再吊
      扣其持有各級車類之駕駛執照，僅於受吊銷駕駛執照處分
      時，始吊銷其持有各級車類之駕駛執照。經查，受處分人
      之違規行為係發生於96年10月28日，自應依修正後之道路
      交通管理處罰條例第68條裁處。且修正後道路交通管理處
      罰條例第68條之規定，既將「吊扣」等字刪除，是依前開
      說明，駕駛人受吊扣駕駛執照處分時，不再吊扣其持有各
      級車類之駕駛執照，故原處分機關於作成吊扣駕駛執照處
      分時，應就行為人所應吊扣之駕駛執照種類予以限定，始
      符合依法行政原則。本件受處分人係駕駛自用小客車違規
      ，揆諸前開說明，依法所受之處分應為限制其駕駛小型車
      之權利，即應吊扣其小型車駕駛執照，尚不得以受處分人
      無自小客車駕駛執照可供吊扣，而越級吊扣受處分人之普
      通大客車駕駛執照，此舉顯然將剝奪受處分人駕駛大客車
      之權利，對受處分人之工作權造成極大之損害，復與現行
      之道路交通管理處罰條例第68條之規定未合，故受處分人
      此部分異議理由，自屬可採。至公路監理機關於實務上僅
      逐級核發給汽車駕駛人一張汽車駕駛執照，致持有高級車
      類駕駛執照之汽車駕駛人駕駛低級車種違規酒駕，而須吊
      扣低級車類駕駛執照時，產生執行技術層面之困難；但行
      政機關本應因應法令之變更，而精進其行政執行成效，斷
      不得因執行技術層面之困難，為求行政上之便利而置相關
      法令於不顧，甚或逾越比例原則，逕為吊扣其持有各級車
      類之駕駛執照，致侵害人民之工作權，此等如何為適當之
      處分及執行方式之問題，委應由行政機關設法解決，不能
      據此要求人民容忍該不利益，應併此敘明（臺灣高等法院
      臺中分院97年度交抗字第797號裁定意旨參照）。
（二）綜上所述，本件受處分人係酒精濃度超過規定標準違規駕
      駛自用小客車，揆諸前揭說明，原處分機關為本件吊扣駕
      駛執照處分時，自不得吊扣受處分人所持有之各級車類之
      駕駛執照，原處分機關竟仍逕為吊扣受處分人駕駛執照之
      處分，顯已逾修正後道路交通管理處罰條例第68條之規範
      意涵及範圍，自非允當。
五、綜上所述，原處分關於「罰鍰」及「吊扣駕駛執照」之行政
    裁罰，均有未洽，受處分人就此部分聲明異議，為有理由，
    應由本院將上開處分均予撤銷，並分別為不罰及另為處罰之
    諭知，以資適法。至原處分機關另裁處受處分人施以「道路
    交通安全講習」部分，於法並無不合，且依受處分人聲明異
    議意旨，亦僅就原處分機關所處罰鍰及吊扣大客車駕駛執照
    部分請求撤銷，此部分之處分自非屬本院應予審究之範圍，
    併此敘明。
六、依道路交通管理處罰條例第87條第2項，道路交通案件處理
    辦法第20條前段規定，裁定如主文。
中    華    民    國    99    年    5     月    25    日
                       交通法庭  法  官   洪俊誠
上正本證明與原本無異。
如不服本裁定應於送達後五日內向本院提出抗告狀。
                                 書記官   蕭榮峰
中    華    民    國    99    年    5     月    25    日

司法院資訊處製作；財團法人民間司法改革基金會備份。
